ACORDAO-COMPLETO-2576963

ACÓRDÃO 2199/2023 ATA 7/2023 - PRIMEIRA CÂMARA

VISTOS, relatados e discutidos estes autos de tomada de contas especial instaurada pelo então Ministério da Cidadania contra Denilson Batalha Guimarães, ex-prefeito de Faro/PA (gestão 2009-2012) , em decorrência da não comprovação da regular aplicação dos recursos repassados pelo Fundo Nacional de Assistência Social (FNAS) , na modalidade fundo a fundo, para a execução dos programas Proteção Social Básica (PSB) e Proteção Social Especial (PSE) , no exercício de 2011.
ACORDAM os Ministros do Tribunal de Contas da União, reunidos em sessão da 1ª Câmara, ante as razões expostas pelo relator, e com fundamento nos arts. 1º, I, 12, § 3º, 16, III, "b" e "c", 19, 23, III, 26, 28, II, e 57 da Lei 8.443/1992, c/c os arts. 214, III, "a", e 215 a 217 do Regimento Interno, em:
9.1. considerar Denilson Batalha Guimarães revel, dando-se prosseguimento ao processo;
9.2. julgar irregulares as contas de Denilson Batalha Guimarães, condenando-o ao pagamento das importâncias a seguir especificadas, com a fixação do prazo de quinze dias, a contar da notificação, para comprovar, perante o Tribunal, o recolhimento da dívida aos cofres do Fundo Nacional de Assistência Social, atualizada monetariamente e acrescida dos juros de mora, calculados a partir das datas indicadas até a data do recolhimento, na forma prevista na legislação em vigor;
	Data de ocorrência
	Valor histórico (R$) 

	10/01/2011
	53.341,00

9.3. aplicar a Denilson Batalha Guimarães multa no valor de R$ 10.000,00 (dez mil reais) , fixando-lhe o prazo de quinze dias, a contar da notificação, para que comprove, perante o Tribunal, o recolhimento da dívida aos cofres do Tesouro Nacional, atualizada monetariamente desde a data do presente acórdão até a data do efetivo recolhimento, se paga após o vencimento, na forma da legislação em vigor;
9.4. autorizar, desde logo, a cobrança judicial das dívidas, caso não atendida a notificação;
9.5. autorizar, caso requerido e se o processo não tiver sido remetido para cobrança judicial, o parcelamento das dívidas em até 36 (trinta e seis) parcelas mensais e consecutivas;
9.6. fixar o vencimento da primeira parcela em quinze dias, a contar do recebimento da notificação, e os das demais a cada 30 dias, devendo incidir sobre cada valor mensal os correspondentes acréscimos legais, na forma prevista na legislação em vigor;
9.7. alertar o responsável que, em caso de parcelamento da dívida, a falta de pagamento de qualquer parcela importará no vencimento antecipado do saldo devedor;
9.8. encaminhar cópia da presente deliberação ao responsável, ao Fundo Nacional de Assistência Social e à Procuradoria da República no Estado do Pará, com a informação de que o relatório e o voto que a fundamentam estão disponíveis para consulta no endereço www.tcu.gov.br/acordaos.

Tomada de contas especial instaurada em razão da não comprovação da regular aplicação dos recursos repassados pela União para atendimento ao PSB/PSE no exercício de 2011.

Primeira Câmara

Município de Faro/PA

3.Responsável: Denilson Batalha Guimarães (XXX.782.952-XX), ex-prefeito

13.1. Ministros presentes: Jhonatan de Jesus (na Presidência), Benjamin Zymler e Jorge Oliveira (Relator).
13.2. Ministro-Substituto convocado: Augusto Sherman Cavalcanti.
13.3. Ministro-Substituto presente: Weder de Oliveira.

JORGE OLIVEIRA

Transcrevo a seguir a instrução elaborada na então Secretaria de Controle Externo de Tomada de Contas Especial, atual AudTCE (peça 41) :
"INTRODUÇÃO
Cuidam os autos de tomada de contas especial instaurada pelo (a) Secretaria Especial do Desenvolvimento Social, em desfavor de Denilson Batalha Guimarães, em razão de não comprovação da regular aplicação dos recursos repassados pela União por meio do Fundo Nacional de Assistência Social.
HISTÓRICO
Em 5/8/2020, com fundamento na IN/TCU 71/2012, alterada pela IN/TCU 76/2016 e DN/TCU 155/2016, o dirigente da instituição Secretaria Especial do Desenvolvimento Social autorizou a instauração da tomada de contas especial (peça 9) . O processo foi registrado no sistema e-TCE com o número 2284/2021.
O fundamento para a instauração da Tomada de Contas Especial, conforme consignado na matriz de responsabilização elaborada pelo tomador de contas, foi a constatação das seguintes irregularidades: 
Não comprovação da boa e regular aplicação dos recursos federais repassados à Prefeitura Municipal de Faro - PA, em face da Irregularidade na documentação exigida para a prestação de contas.
Pagamento indevido de tarifas bancárias, no âmbito do PSB/PSE.
O responsável arrolado na fase interna foi devidamente comunicado e, diante da ausência de justificativas suficientes para elidir as irregularidades e da não devolução dos recursos, instaurou-se a tomada de contas especial.
No relatório (peça 24) , o tomador de contas concluiu que o prejuízo importaria no valor original de R$ 53.500,20, imputando-se a responsabilidade a Denilson Batalha Guimarães, prefeito, no período de 1/1/2009 a 31/12/2012, na condição de gestor dos recursos. 
Em 22/9/2021, a Controladoria-Geral da União emitiu o relatório de auditoria (peça 27) , em concordância com o relatório do tomador de contas. O certificado de auditoria e o parecer do dirigente do órgão de controle interno concluíram pela irregularidade das presentes contas (peças 28 e 29) .
Em 11/11/2021, o ministro responsável pela área atestou haver tomado conhecimento das conclusões contidas no relatório e certificado de auditoria, bem como do parecer conclusivo do dirigente do órgão de controle interno, manifestando-se pela irregularidade das contas, e determinou o encaminhamento do processo ao Tribunal de Contas da União (peça 30) .
Na instrução inicial (peça 34) , analisando-se os documentos nos autos, concluiu-se pela necessidade de realização de citação para as seguintes irregularidades: 
1. realizar a citação, com fundamento nos arts. 10, § 1º, e 12, incisos I e II, da Lei 8.443/1992 c/c o art. 202, incisos I e II, do RI/TCU, para que, no prazo de quinze dias, o responsável abaixo indicado, em decorrência das condutas praticadas, apresente alegações de defesa e/ou recolha, aos cofres especificados, a quantia abaixo indicada, atualizada monetariamente a partir da respectiva data até o efetivo recolhimento, abatendo-se na oportunidade a quantia eventualmente ressarcida, na forma da legislação em vigor, que geraram a irregularidade demonstrada a seguir:
Débito relacionado somente ao responsável Denilson Batalha Guimarães (CPF: XXX.782.952-XX) , prefeito, no período de 1/1/2009 a 31/12/2012, na condição de gestor dos recursos.
Irregularidade: ausência dos documentos comprobatórios da despesa de programa do FNAS.
Evidências da irregularidade: documento técnico presente na peça 14.
Normas infringidas: art. 70, parágrafo único, da Constituição Federal de 1988; art. 93, do Decreto-lei 200; e arts. 9º, 10, § 2º, e 11 da PORTARIA MDS 625/2010, de 10/8/2010.
Cofre credor: Fundo Nacional de Assistência Social.
Valor atualizado do débito (sem juros) em 9/9/2022: R$ 107.018,61.
Conduta: não apresentar documentos comprobatórios das despesas realizadas com recursos repassados para a execução de programa do FNAS.
Nexo de causalidade: a não comprovação das despesas realizadas impediu a comprovação da regular aplicação dos recursos federais repassados no âmbito do instrumento em questão, resultando em presunção de dano ao erário.
Culpabilidade: não há excludentes de ilicitude, de culpabilidade e de punibilidade; é razoável supor que o responsável tinha consciência da ilicitude de sua conduta; era exigível conduta diversa da praticada, qual seja, apresentar a documentação comprobatória das despesas realizadas necessária à comprovação da regular aplicação dos recursos federais repassados, conforme estabelecido nas normas aplicáveis.
Em cumprimento ao pronunciamento da unidade (peça 36) , foram efetuadas citações dos responsáveis, nos moldes adiante:
Denilson Batalha Guimarães - promovida a citação do responsável, conforme delineado adiante:
	Comunicação: Ofício 48940/2022 - Seproc (peça 38) 
Data da Expedição: 22/9/2022
Data da Ciência:7/10/2022 (peça 39) 
Observação: Ofício enviado para o endereço do responsável, conforme pesquisa na base de dados no sistema da Receita Federal, custodiada pelo TCU (peça 37) .
	
ANÁLISE DOS PRESSUPOSTOS DE PROCEDIBILIDADE DA IN/TCU 71/2012
Avaliação de Viabilidade do Exercício do Contraditório e Ampla Defesa
	Verifica-se que não houve o transcurso de mais de dez anos desde o fato gerador sem que tenha havido a notificação do responsável pela autoridade administrativa federal competente (art. 6º, inciso II, c/c art. 19 da IN/TCU 71/2012, modificada pela IN/TCU 76/2016) , uma vez que o fato gerador da irregularidade sancionada ocorreu em 10/1/2011, e o responsável foi notificado sobre a irregularidade pela autoridade administrativa competente conforme abaixo:
Denilson Batalha Guimarães, por meio do ofício acostado à peça 11, recebido em 22/1/2020, conforme AR (peça 12) .
Valor de Constituição da TCE 	
Verifica-se, ainda, que o valor atualizado do débito apurado (sem juros) em 1/1/2017 é de R$ 79.709,21, e que apesar de ser inferior ao limite de R$ 100.000,00 constitui TCE em conjunto com os débitos (vide itens 10 e 11) , do mesmo responsável cuja soma ultrapassa o valor de R$ 100.000,00, na forma estabelecida conforme os arts. 6º, § 1°, e 19 da IN/TCU 71/2012, modificada pela IN/TCU 76/2016. 
OUTROS PROCESSOS/DÉBITOS NOS SISTEMAS DO TCU COM OS MESMOS RESPONSÁVEIS
	Informa-se que foram encontrados processos no Tribunal com o mesmo responsável:
	Responsável
	Processo

	Denilson Batalha Guimarães
	Processo 035.276/2012-6 [TCE, encerrado, 'Convênio 1652/2004 (Siafi 502659) . Objeto: aquisição de uma unidade móvel de saúde']
Processo 011.879/2016-5 [TCE, encerrado, 'Programa de Proteção Social Básica (PSB) e Programa de Proteção Social Especial (PSE) . Exercício: 2010']
Processo 029.179/2015-7 [CBEX, encerrado, 'Cobrança Executiva de débito originária do (s) AC (s) AC-3.534-21/2015-2C, referente ao TC Processo 035.276/2012-6']
Processo 029.180/2015-5 [CBEX, encerrado, 'Cobrança Executiva de multa originária do (s) AC (s) AC-3.534-21/2015-2C, referente ao TC Processo 035.276/2012-6']
Processo 004.085/2017-5 [TCE, aberto, 'TCE instaurada pela Funasa, em razão da execução parcial do objeto do Termo de Compromisso TC/PAC 611/2011 (Siafi 670575) , celebrado com o município de Faro/PA em 30/12/2011, tendo por objeto a execução da ação de Sistema de Esgotamento Sanitário, por meio da construção de oitenta módulos sanitários domiciliares']
Processo 037.345/2018-4 [TCE, encerrado, 'Tomada de Contas Especial instaurado pelo Fundo Nacional de Desenvolvimento da Educação FNDE / Ministério da Educação em razão da omissão no dever de prestar contas dos recursos repassados, fundo a fundo, ao Município de Faro/PA para a execução do Programa Nacional de Apoio ao Transporte do Escolar e do Programa Nacional de Alimentação Escolar, PNATE/2011 e PNAE/2011']
Processo 020.800/2019-3 [TCE, encerrado, 'TCE instaurada pelo (a) Fundo Nacional de Desenvolvimento da Educação em razão de Omissão no dever de prestar contas, para atendimento ao Programa Nacional de Alimentação Escolar (PNAE) , exercício 2012, função EDUCACAO (nº da TCE no sistema: 1555/2018) ']
Processo 039.661/2020-2 [CBEX, encerrado, 'Cobrança Executiva de multa originária do (s) AC (s) AC-8007-24/2020-1C, referente ao TC Processo 037.345/2018-4']
Processo 039.660/2020-6 [CBEX, encerrado, 'Cobrança Executiva de débito originária do (s) AC (s) AC-8007-24/2020-1C, referente ao TC Processo 037.345/2018-4']
Processo 027.680/2018-5 [CBEX, encerrado, 'Cobrança Executiva de débito/multa originária do (s) AC (s) AC-4092-17/2018-2C, referente ao TC Processo 011.879/2016-5']
Processo 037.992/2020-1 [CBEX, encerrado, 'Cobrança Executiva de débito originária do (s) AC (s) AC-6863-20/2020-1C, referente ao TC Processo 020.800/2019-3']
Processo 037.993/2020-8 [CBEX, encerrado, 'Cobrança Executiva de multa originária do (s) AC (s) AC-6863-20/2020-1C, referente ao TC Processo 020.800/2019-3']

Informa-se que foi encontrado débito imputável aos responsáveis no banco de débitos existente no sistema e-TCE:
	Responsável
	Débito inferior

	Denilson Batalha Guimarães
	2859/2021 (R$ 20.000,00) - Dano inferior ao limite de instauração da TCE cadastrado

A tomada de contas especial está, assim, devidamente constituída e em condição de ser instruída.
EXAME TÉCNICO			
Da validade das notificações:
Preliminarmente, cumpre tecer breves considerações sobre a forma como são realizadas as comunicações processuais no TCU. A esse respeito, destacam-se o art. 179, do Regimento Interno do TCU (Resolução 155, de 4/12/2002) e o art. 4º, inciso III, § 1º, da Resolução TCU 170, de 30 de junho de 2004, in verbis:
Art. 179. A citação, a audiência ou a notificação, bem como a comunicação de diligência, farse-ão:
I - mediante ciência da parte, efetivada por servidor designado, por meio eletrônico, fac-símile, telegrama ou qualquer outra forma, desde que fique confirmada inequivocamente a entrega da comunicação ao destinatário;
II - mediante carta registrada, com aviso de recebimento que comprove a entrega no endereço do destinatário;
III - por edital publicado no Diário Oficial da União, quando o seu destinatário não for localizado
 (...) 
Art. 3º As comunicações serão dirigidas ao responsável, ou ao interessado, ou ao dirigente de órgão ou entidade, ou ao representante legal ou ao procurador constituído nos autos, com poderes expressos no mandato para esse fim, por meio de:
I - correio eletrônico, fac-símile ou telegrama;
II - servidor designado;
III - carta registrada, com aviso de recebimento;
IV - edital publicado no Diário Oficial da União, quando o seu destinatário não for localizado, nas hipóteses em que seja necessário o exercício de defesa.
Art. 4º. Consideram-se entregues as comunicações:
I - efetivadas conforme disposto nos incisos I e II do artigo anterior, mediante confirmação da ciência do destinatário;
II - realizadas na forma prevista no inciso III do artigo anterior, com o retorno do aviso de recebimento, entregue comprovadamente no endereço do destinatário;
III - na data de publicação do edital no Diário Oficial da União, quando realizadas na forma prevista no inciso IV do artigo anterior.
§ 1º O endereço do destinatário deverá ser previamente confirmado mediante consulta aos sistemas disponíveis ao Tribunal ou a outros meios de informação, a qual deverá ser juntada ao respectivo processo.
 (...) 
Bem se vê, portanto, que a validade da citação via postal não depende de que o aviso de recebimento seja assinado pelo próprio destinatário da comunicação, o que dispensa, no caso em tela, a entrega do AR em 'mãos próprias'. A exigência da norma é no sentido de o Tribunal verificar se a correspondência foi entregue no endereço correto, residindo aqui a necessidade de certeza inequívoca. 
Não é outra a orientação da jurisprudência do TCU, conforme se verifica dos julgados a seguir transcritos:
São válidas as comunicações processuais entregues, mediante carta registrada, no endereço correto do responsável, não havendo necessidade de que o recebimento seja feito por ele próprio (Acórdão 3648/2013-TCU-Segunda Câmara, Relator José Jorge) ;
É prescindível a entrega pessoal das comunicações pelo TCU, razão pela qual não há necessidade de que o aviso de recebimento seja assinado pelo próprio destinatário. Entregandose a correspondência no endereço correto do destinatário, presume-se o recebimento da citação. (Acórdão 1019/2008-TCU-Plenário, Relator Benjamin Zymler) ;
As comunicações do TCU, inclusive as citações, deverão ser realizadas mediante Aviso de Recebimento - AR, via Empresa Brasileira de Correios e Telégrafos, bastando para sua validade que se demonstre que a correspondência foi entregue no endereço correto. (Acórdão 1526/2007-TCU-Plenário, Relator Aroldo Cedraz) .
A validade do critério de comunicação processual do TCU foi referendada pelo Supremo Tribunal Federal, nos termos do julgamento do MS-AgR 25.816/DF, por meio do qual se afirmou a desnecessidade da ciência pessoal do interessado, entendendo-se suficiente a comprovação da entrega do 'AR' no endereço do destinatário:
Ementa: agravo regimental. Mandado de segurança. Desnecessidade de intimação pessoal das decisões do tribunal de contas da união. art. 179 do regimento interno do TCU. Intimação do ato impugnado por carta registrada, iniciado o prazo do art. 18 da lei nº 1.533/51 da data constante do aviso de recebimento. Decadência reconhecida. Agravo improvido.
O envio de carta registrada com aviso de recebimento está expressamente enumerado entre os meios de comunicação de que dispõe o Tribunal de Contas da União para proceder às suas intimações.
O inciso II do art. 179 do Regimento Interno do TCU é claro ao exigir apenas a comprovação da entrega no endereço do destinatário, bastando o aviso de recebimento simples. 
Da revelia do responsável Denilson Batalha Guimarães
No caso vertente, a citação de cada um do responsável se deu em endereço provenientes de pesquisa de endereço constante na base de dados da Receita custodiada pelo TCU (peça 37) . A entrega dos ofícios citatórios nesses endereços ficou comprovada conforme detalhamento a seguir:
Denilson Batalha Guimarães, ofício 48940/2022 - Seproc (peça 38) , origem no sistema da Receita Federal.
Nos processos do TCU, a revelia não leva à presunção de que seriam verdadeiras todas as imputações levantadas contra os responsáveis, diferentemente do que ocorre no processo civil, em que a revelia do réu opera a presunção da verdade dos fatos narrados pelo autor (Acórdão 1009/2018-TCU-Plenário, Relator Bruno Dantas; 2369/2013-TCU-Plenário, Relator Benjamin Zymler e 2449/2013-TCU-Plenário, Relator Benjamin Zymler) . Dessa forma, a avaliação da responsabilidade do agente não pode prescindir da prova existente no processo ou para ele carreada. 
Ao não apresentar sua defesa, os responsáveis deixaram de produzir prova da regular aplicação dos recursos sob sua responsabilidade, em afronta às normas que impõem aos gestores públicos a obrigação legal de, sempre que demandados pelos órgãos de controle, apresentar os documentos que demonstrem a correta utilização das verbas públicas, a exemplo do contido no art. 93 do Decreto-Lei 200/1967: 'Quem quer que utilize dinheiros públicos terá de justificar seu bom e regular emprego na conformidade das leis, regulamentos e normas emanadas das autoridades administrativas competentes.' 
Mesmo as alegações de defesa não sendo apresentadas, considerando o princípio da verdade real que rege esta Corte, procurou-se buscar, em manifestações dos responsáveis na fase interna desta Tomada de Contas Especial, se havia algum argumento que pudesse ser aproveitado a seu favor. 
Os argumentos apresentados na fase interna (peça 12) não elidem as irregularidades apontadas.
Em se tratando de processo em que a parte interessada não se manifestou acerca das irregularidades imputadas, não há elementos para que se possa efetivamente aferir e reconhecer a ocorrência de boa-fé na conduta dos responsáveis, podendo este Tribunal, desde logo, proferir o julgamento de mérito pela irregularidade das contas, conforme os termos dos §§ 2º e 6º do art. 202 do Regimento Interno do TCU. (Acórdão 2064/2011-TCU-Primeira Câmara (Relator Ubiratan Aguiar) , 6.182/2011-TCU-1ª Câmara (Relator Weder de Oliveira) , 4.072/2010-TCU-1ª Câmara (Relator Valmir Campelo) , 1.189/2009-TCU-1ª Câmara (Relator Marcos Bemquerer) , 731/2008-TCU-Plenário (Relator Aroldo Cedraz) .
Dessa forma, o responsável deve ser considerado revel, nos termos do art. 12, § 3º, da Lei 8.443/1992, devendo as contas serem julgadas irregulares, condenando-o ao débito apurado.
Avaliação da Ocorrência de Prescrição
Em relação à prescrição, o Supremo Tribunal Federal - STF, no Recurso Extraordinário - RE 636.886, fixou a tese, com repercussão geral reconhecida, de que 'é prescritível a pretensão de ressarcimento ao erário fundada em decisão de Tribunal de Contas' (Tema 899) . Posteriormente, o próprio TCU regulamentou o assunto por meio da Resolução TCU 344, de 11/10/2022, publicada em 21/10/2022, à luz do disposto na Lei 9.873/1999, estabelecendo que 'prescrevem em cinco anos as pretensões punitiva e de ressarcimento' nos processos de controle externo, conforme o art. 2º, da referida norma.
Quanto ao termo inicial da contagem do prazo prescricional, o art. 4º prevê o seguinte:
Art. 4° O prazo de prescrição será contado:
I - da data em que as contas deveriam ter sido prestadas, no caso de omissão de prestação de contas;
II - da data da apresentação da prestação de contas ao órgão competente para a sua análise inicial;
III - do recebimento da denúncia ou da representação pelo Tribunal ou pelos órgãos de controle interno, quanto às apurações decorrentes de processos dessa natureza;
IV - da data do conhecimento da irregularidade ou do dano, quando constatados em fiscalização realizada pelo Tribunal, pelos órgãos de controle interno ou pelo próprio órgão ou entidade da Administração Pública onde ocorrer a irregularidade;
V - do dia em que tiver cessado a permanência ou a continuidade, no caso de irregularidade permanente ou continuada.
No que se refere às causas de interrupção da prescrição, o art. 5º dispõe:
Art. 5º A prescrição se interrompe:
I - pela notificação, oitiva, citação ou audiência do responsável, inclusive por edital; 
II - por qualquer ato inequívoco de apuração do fato;
III - por qualquer ato inequívoco de tentativa de solução conciliatória; 
IV - pela decisão condenatória recorrível.
§ 1° A prescrição pode se interromper mais de uma vez por causas distintas ou por uma mesma causa desde que, por sua natureza, seja repetível no curso do processo.
§ 2° Interrompida a prescrição, começa a correr novo prazo a partir do ato interruptivo.
§ 3º Não interrompem a prescrição o pedido e concessão de vista dos autos, emissão de certidões, prestação de informações, juntada de procuração ou subestabelecimento e outros atos de instrução processual de mero seguimento do curso das apurações.
Já a prescrição intercorrente é regulada no art. 8º:
Art. 8º Incide a prescrição intercorrente se o processo ficar paralisado por mais de três anos, pendente de julgamento ou despacho, sem prejuízo da responsabilidade funcional decorrente da paralisação, se for o caso. 
§ 1° A prescrição intercorrente interrompe-se por qualquer ato que evidencie o andamento regular do processo, excetuando-se pedido e concessão de vista dos autos, emissão de certidões, prestação de informações, juntada de procuração ou subestabelecimento e outros atos que não interfiram de modo relevante no curso das apurações.
§ 2° As causas suspensivas e interruptivas da prescrição principal também suspendem ou interrompem a prescrição intercorrente.
No caso concreto, o termo inicial da contagem do prazo da prescrição principal, bem como da prescrição intercorrente, ocorreu em 28/9/2012, data em que a prestação de contas foi apresentada (art. 4°, inciso II) . 
Verificam-se, nos presentes autos, os seguintes eventos processuais interruptivos da prescrição principal, ocorridos tanto na fase interna, quanto na fase externa desta TCE:
31.1. fase interna:
	a) Encaminhamento da prestação de contas, data do parecer do CMAS, em 28/9/2012 (peça 3) 
	b) Nota Técnica 4134/2012, de 22/8/2012, análise da prestação de contas (peça 4) ;
	c) Nota Técnica 5253/2018, de 11/5/2018, análise complementar (peça 6) ;
	d) Nota Técnica 2437/2019, emitida pela Coordenação geral de Prestação de Contas, em 10/12/2019 (peça 10) 
	e) Nota Técnica 1942/2020, emitida pela Coordenação de Contabilidade, em 28/7/2020 (peça 14) ;
	f) Relatório de TCE 99/2021, de 20/9/2021 (peça 24) 
32.2. fase externa:
	a) Processo autuado por Segecex, em 11/11/2021 
	b) Processo distribuído para 1ª instrução, em 28/11/2022
33.	Ao se analisar o termo inicial da contagem do prazo de prescrição, bem como a sequência de eventos processuais indicados no item anterior, os quais têm o condão de interromper a fluência do prazo prescricional, nos termos do art. 5º da Resolução TCU n. 344/2022, conclui-se que houve o transcurso do prazo de cinco anos entre cada evento processual e o seguinte. Portanto, levando-se em consideração o entendimento do STF acima mencionado, bem como a vigente regulamentação do Tribunal, ocorreu, nos autos, a prescrição da pretensão sancionatória e ressarcitória para o TCU.
34.	Verificam-se, nos presentes autos, os seguintes eventos processuais interruptivos da prescrição intercorrente, ocorridos tanto na fase interna, quanto na fase externa desta TCE:
34.1.a) Encaminhamento da prestação de contas, data do parecer do CMAS, em 28/9/2012 (peça 3) 
	b) Nota Técnica 4134/2012, de 22/8/2012, análise da prestação de contas (peça 4) ;
	c) Nota Técnica 5253/2018, de 11/5/2018, análise complementar (peça 6) ;
	d) Nota Técnica 2437/2019, emitida pela Coordenação geral de Prestação de Contas, em 10/12/2019 (peça 10) 
	e) Nota Técnica 1942/2020, emitida pela Coordenação de Contabilidade, em 28/7/2020 (peça 14) ;
	f) Relatório de TCE 99/2021, de 20/9/2021 (peça 24) 
34.2.	fase externa:
	a) Processo autuado por Segecex, em 11/11/2021 
	b) Processo distribuído para 1ª instrução, em 28/11/2022
35.		Levando-se em consideração a vigente regulamentação do Tribunal, bem como os eventos processuais interruptivos da prescrição intercorrente, relacionados no item anterior, conclui-se que houve o transcurso do prazo de três anos entre cada evento processual e o seguinte, e consequentemente ocorreu a prescrição intercorrente.
CONCLUSÃO
36.	verifica-se que houve a prescrição da pretensão intercorrente e da pretensão punitiva e ressarcitória, conforme análise realizada no item 'Exame Técnico' desta instrução, devendo, portanto, este processo ser arquivado, sem julgamento de mérito, ante a ausência de pressupostos de constituição e de desenvolvimento válido e regular do processo, com fundamento nos art. 169, inciso VI c/c art. 212 do RI/TCU.
PROPOSTA DE ENCAMINHAMENTO
37.	Diante do exposto, submetem-se os autos à consideração superior, propondo:
considerar revel o responsável Denilson Batalha Guimarães, para todos os efeitos, dando-se prosseguimento ao processo, com fulcro no art. 12, § 3º, da Lei 8.443/1992; 
a) arquivar o presente processo, sem julgamento de mérito, ante a ausência de pressupostos de constituição e de desenvolvimento válido e regular, com fundamento no art. 169, inciso VI c/c art. 212 do RI/TCU;
b)  dar ciência da deliberação que vier a ser adotada ao Fundo Nacional de Assistência Social (FNAS) /Ministério da Cidadania (MDS) e à responsável."
2.		O Ministério Público junto ao TCU (MPTCU) , representado pelo procurador Sérgio Ricardo Costa Caribé, manifestou-se nos termos do parecer a seguir (peça 44) :
"Trata-se de tomada de contas especial instaurada em desfavor do Sr. Denilson Batalha Guimarães, ex-prefeito do Município de Faro/PA, em razão da falta de comprovação da regular aplicação de recursos repassados ao município por meio do Fundo Nacional de Assistência Social (FNAS) no exercício de 2011 (peça 24) .
No âmbito deste Tribunal, após analisar os documentos acostados aos autos e as ocorrências que ensejaram a instauração desta TCE, a Secretaria de Controle Externo de Tomada de Contas Especial (Secex-TCE) concluiu que 'houve a prescrição (...) intercorrente e da pretensão punitiva e ressarcitória' (peça 41, p. 8) . Diante disso, a Secex-TCE propôs, entre outras medidas, arquivar o presente processo, sem julgamento de mérito, com fundamento no art. 169, inciso VI c/c o art. 212 do Regimento Interno do TCU (peças 41, pp. 8; 42 e 43) .
Passo, portanto, a examinar a ocorrência das prescrições punitiva e de ressarcimento ao erário neste processo.
O Plenário do TCU, por meio do Acórdão 2.285/2022, aprovou a Resolução - TCU nº 344, de 11 de outubro de 2022, que trouxe nova regulamentação sobre a prescrição para o exercício pelo Tribunal das pretensões punitiva e de ressarcimento ao erário, a ser aplicada a todos os processos em que não tenha ocorrido o trânsito em julgado no TCU, excetuando-se os processos de apreciação de atos de admissão de pessoal ou de concessão de aposentadorias, reformas e pensões. 
Nos termos do art. 1º dessa resolução, 'a prescrição nos processos de controle externo (...) observará o disposto na Lei 9.873, de 23 de novembro de 1999, na forma aplicada pelo Supremo Tribunal Federal, em especial a Ação Direta de Inconstitucionalidade 5509, e regulamentada por esta resolução'. Nesse sentido, o referido normativo estabeleceu que:
'Art. 2º prescrevem em cinco anos as pretensões punitiva e de ressarcimento, contados dos termos iniciais indicados no artigo 4º, conforme cada caso.'
Aplicando-se os ditames do art. 4º ao caso ora em análise, verifica-se que incide, para fins de adoção do marco temporal a partir do qual se inicia a contagem da prescrição, a hipótese enunciada no inciso II, segundo a qual o prazo será contado 'da data da apresentação da prestação de contas ao órgão competente para a sua análise inicial'.
Pertinente avaliar, ainda, a possível incidência da prescrição intercorrente, prevista no art. 8º, caput e § 1º, do mesmo normativo, in verbis:
'Art. 8º Incide a prescrição intercorrente se o processo ficar paralisado por mais de três anos, pendente de julgamento ou despacho, sem prejuízo da responsabilidade funcional decorrente da paralisação, se for o caso.
§ 1° A prescrição intercorrente interrompe-se por qualquer ato que evidencie o andamento regular do processo, excetuando-se pedido e concessão de vista dos autos, emissão de certidões, prestação de informações, juntada de procuração ou subestabelecimento e outros atos que não interfiram de modo relevante no curso das apurações.' (grifamos) 
Aplicando-se ao caso concreto as disposições acima, cabem as considerações adiante.
De acordo com a unidade técnica, 'o termo inicial da contagem do prazo da prescrição (...) ocorreu em 28/9/2012, data em que a prestação de contas foi apresentada...' (peça 41, p. 6) . De fato, pelo que se infere dos autos, a prestação de contas se deu por meio do encaminhamento do Demonstrativo Sintético Anual da Execução Físico-Financeira do Sistema Único de Assistência Social, com parecer favorável do Conselho de Assistência Social autenticado eletronicamente em 24/9/2012 (peça 3, p. 1 e 5) . Com base em análise técnica concluída em 22/8/2013  (peça 4) , a prestação de contas foi aprovada pela Secretaria Nacional de Assistência Social em 30/8/2013, apenas com a ressalva de que essa 'aprovação não exclui a possibilidade de reanálise nos casos em que for comprovado irregularidade ou fato ilícito, imputado, a qualquer tempo, aos dirigentes responsáveis pela utilização dos recursos' (peça 5) 
Ocorre que, com respaldo em nota técnica da Coordenação de Prestação de Contas emitida em 11/5/2018 frente às irregularidades identificadas mediante fiscalização realizada pela Controladoria-Geral da União (peça 6) , a Secretaria Nacional de Assistência Social 'estornou a aprovação' e concluiu pela 'necessidade de reanálise da prestação de contas do município', conforme 'Termo de Estorno da Aprovação' de 30/5/2018 (peça 7) . Em 10/12/2019, a Coordenação de Prestação de Contas emitiu nota técnica pela qual discrimina a irregularidade e o débito e sugere 'o envio de ofício ao responsável (...) para saneamento das pendências' (peça 10) . O Sr. Denilson Batalha Guimarães foi notificado dessas ocorrências em 22/1/2020 (peças 11 e 12) . Como 'não houve a regularização com a restituição do valor', a Secretaria Nacional de Assistência Social reprovou parcialmente a prestação de contas dos recursos repassados ao município e emitiu o 'Termo de Aprovação Parcial' em 5/8/2020 (peça 15) . Ante a subsistência das irregularidades e do débito em questão, o tomador de contas concluiu pela existência de dano ao erário e emitiu o seu relatório final em 20/9/2021 (peça 24, p. 5) . Já no âmbito deste Tribunal, a realização da citação do responsável foi autorizada em 12/9/2022 e efetivada em 7/10/2022, interrompendo, uma vez mais, o decurso do prazo prescricional (peças 36 e 39) .
À luz das informações acima, verifica-se que não ocorreu, sob os parâmetros quinquenal e trienal, a prescrição das pretensões punitiva e de ressarcimento ao erário neste processo. 
A título de esclarecimento, pelo que se infere de sua 'avaliação da ocorrência de prescrição', a unidade técnica considerou configurada a prescrição tendo em vista o período entre a 'análise da prestação de contas' por meio da 'Nota Técnica 4134/2012, de 22/8/2012' e a 'análise complementar' mediante a 'Nota Técnica 5253/2018, de 11/5/2018' (peça 41, p. 7) . Todavia, embora a instrução técnica tenha registrado que a análise consubstanciada na 'Nota Técnica 4134/2012' é 'de 22/8/2012' (peça 41, p. 7, grifos nossos) , o documento técnico em questão é a 'Nota Técnica 4134/2013' de '22/8/2013' (peça 4, p. 1 e 2, grifos nossos) . Ademais, entre essa nota técnica de 22/8/2013 e a análise complementar de 11/5/2018, houve a aprovação formal da prestação de contas em 30/8/2013 (peça 5) . Tal decisão administrativa, além de configurar uma causa interruptiva da prescrição punitiva e ressarcitória, revela que o processo não ficou pendente de julgamento, o que afasta a hipótese de incidência da prescrição intercorrente prevista no art. 8º da Resolução - TCU nº 344/2022.  
No tocante ao mérito, observo que o Sr. Denilson Batalha Guimarães foi citado por débito no valor histórico de R$ 53.341,00, decorrente da 'ausência dos documentos comprobatórios da despesa de programa do FNAS' (peças 34, p. 5; e 38, p. 3) . Todavia, o responsável deixou transcorrer in albis o prazo para apresentação de suas alegações de defesa (peças 38, 39, 40 e 41, p. 5) .
Ante o exposto, caracterizada a revelia do responsável e subsistindo a irregularidade e o débito que lhe foram inicialmente atribuídos, este membro do Ministério Público junto ao TCU propõe julgar irregulares as contas do Sr. Denilson Batalha Guimarães, com fundamento no art. 16, inciso III, alíneas 'b' e 'c', da Lei 8.443/1992, condenando-o em débito no valor de R$ 53.341,00, com incidência de juros e correção monetária a partir de 10/1/2011, bem como lhe aplicando a multa do art. 57 da mesma lei."
É o relatório.

não há

Procurador Sérgio Ricardo Costa Caribé

TOMADA DE CONTAS ESPECIAL. FUNDO NACIONAL DE ASSISTÊNCIA SOCIAL. EXERCÍCIO DE 2011. NÃO COMPROVAÇÃO DA REGULAR APLICAÇÃO DOS RECURSOS. CITAÇÃO. REVELIA. INOCORRÊNCIA DE PRESCRIÇÃO. CONTAS IRREGULARES. DÉBITO. MULTA.

TOMADA DE CONTAS ESPECIAL (TCE)

Unidade de Auditoria Especializada em Tomada de Contas Especial (AudTCE)

Em exame, tomada de contas especial instaurada pelo então Ministério da Cidadania contra Denilson Batalha Guimarães, ex-prefeito de Faro/PA (gestão 2009-2012) , em decorrência da não comprovação da regular aplicação dos recursos repassados pelo Fundo Nacional de Assistência Social (FNAS) , na modalidade fundo a fundo, para a execução dos programas Proteção Social Básica (PSB) e Proteção Social Especial (PSE) , no exercício de 2011.
O FNAS repassou ao município o valor de R$ 125.059,60 (peça 3) .
O motivo para a instauração da TCE, de acordo com o relatório do tomador de contas, decorre de irregularidade na documentação exigida para a prestação de contas e na impugnação parcial das despesas realizadas, em razão do pagamento indevido de tarifas bancárias, tendo sido apurado dano ao erário no valor original de R$ 53.341,00, imputado a Denilson Batalha Guimarães, na condição de gestor dos recursos.
Tal entendimento foi corroborado pelo órgão de controle interno.
No âmbito deste Tribunal, o responsável foi regularmente citado pela ausência de documentos comprobatórios das despesas dos programas, pelo valor quantificado pelo tomador de contas, mas permaneceu silente.
A então Secretaria de Controle Externo de Tomada de Contas Especial (SecexTCE) , atualmente Unidade de Auditoria Especializada em Tomada de Contas Especial (AudTCE) , propõe considerar o responsável revel e arquivar o processo, sem julgamento de mérito, com fundamento nos arts. 169, VI, e 212 do RI/TCU, uma vez que teria se verificado, nos autos, a prescrição da pretensão sancionatória e ressarcitória, de acordo com a Resolução-TCU 344/2022. 
O procurador Sérgio Ricardo Costa Caribé, representando o MPTCU, opina pela não ocorrência da prescrição das pretensões punitiva e de ressarcimento ao erário, sob os parâmetros quinquenal e trienal, propondo julgar irregulares as contas do responsável, condenando-o em débito e multa.
II
Incide a Denilson Batalha Guimarães os efeitos da revelia, dando-se prosseguimento ao processo, nos termos do art. 12, § 3º, da Lei 8.443/1992.
Conforme informações dos autos, o gestor apresentou a prestação de contas dos programas PSB/PSE em 28/9/2012, por meio do SUAS Web, no âmbito do Sistema Único de Assistência Social, tendo o conselho de assistência social emitido parecer favorável à documentação em 22/8/2013, conforme Nota Técnica 4.134/2013 (peça 4) , aprovada pela Secretaria Nacional de Assistência Social (SNAS) em 30/8/2013 (peça 5) .
No entanto, diante de irregularidades descritas pela Controladoria-Geral da União (CGU) no Relatório de Fiscalização 36011 - 36º Sorteios Públicos, datado de 23/7/2012, a SNAS, em 30/5/2018, fundamentada na Nota Técnica 5.253/2018 (peças 6-7) , estornou a aprovação da prestação de contas e solicitou ao município e ao responsável o saneamento das pendências, relativas a despesas não comprovadas e ao pagamento indevido de tarifas bancárias, no total de R$ 53.341,00 (peças 10-11) .
Notificado pelo órgão concedente em 22/1/2020, o responsável não se manifestou, bem como permaneceu silente em resposta à citação realizada por este Tribunal.
Acompanho o posicionamento do MPTCU, tendo em vista que, analisando a sequência de eventos processuais, verifico não ter ocorrido o prazo quinquenal previsto nos arts. 4º e 5º da Resolução-TCU 344/2022 entre a aprovação formal da prestação de contas, em 30/8/2013 (equivocadamente anotado pela secretaria como 30/8/2012) , e o estorno dessa aprovação, em 30/5/2018.
Da mesma maneira, o processo não ficou mais de três anos pendente de julgamento, o que afasta a hipótese de incidência da prescrição intercorrente a que se refere o art. 8º do mesmo normativo, permanecendo hígida tanto a pretensão sancionatória quanto a ressarcitória a cargo deste Tribunal.
No presente caso, não tendo sido apresentada documentação comprobatória das despesas realizadas, tendo em vista a revelia do responsável, não há como aferir a destinação dada aos valores transferidos ao município.
Merece registro a informação de que o ex-prefeito já foi condenado a ressarcir o erário em cinco outras ocasiões por malversação de recursos destinados ao município de Faro/PA: Acórdão 3534/2015-TCU-Segunda Câmara (Relator: Ministro Augusto Nardes) , 4.092/2018 - 2ª Câmara (Relator: Ministro José Múcio Monteiro) , 6.863/2020 - 1ª Câmara (Relator: Ministro Benjamin Zymler) , 8.007/2020 - 1ª Câmara (Relator: Ministro-Substituto Augusto Sherman Cavalcanti) e 2.516/2022 - 1ª Câmara (Relator: Ministro-Substituto Augusto Sherman Cavalcanti) .
Diante da inocorrência de prescrição, e à luz da jurisprudência do TCU, acompanho a proposta do MPTCU no sentido de julgar irregulares as contas de Denilson Batalha Guimarães, condenando-o ao recolhimento do débito apurado no processo, com a aplicação da multa prevista no art. 57 da Lei 8.443/1992, a qual fixo no valor de R$ 10.000,00.
	Ante o exposto, VOTO no sentido de que o Tribunal adote o acórdão que submeto à deliberação deste Colegiado.
TCU, Sala das Sessões, em 28 de março de 2023.
JORGE OLIVEIRA 
Relator